【裁判字號】    98,消債更,46
【裁判日期】    980826
【裁判案由】    更生事件
【裁判全文】
臺灣臺東地方法院民事裁定            98年度消債更字第46號
聲  請  人  甲○○
代  理  人  王丕衍律師
上列當事人聲請消費者債務清理之更生事件，本院裁定如下：
    主      文
聲請人甲○○於中華民國98年8月26日16時起開始更生程序。
命司法事務官進行本件更生程序。
    理      由
壹、按(一)「債務人對於金融機構因消費借貸、自用住宅借款、信
    用卡或現金卡契約而負債務，在聲請更生前，應提出債權人
    清冊，以書面向最大債權金融機構請求協商債務清償方案，
    並表明共同協商之意旨」、「協商不成立時，應付與債務人
    證明書」消費者債務清理條例（下稱同條例）第151條第1項
    、第4項定有明文；(二)「債務人與金融機構協商成立者，不
    得聲請更生或清算。但因不可歸責於己之事由，致履行顯有
    重大困難者，不在此限」、「本條例施行前，債務人依金融
    主管機關協調成立之中華民國銀行公會會員，辦理消費金融
    案件無擔保債務協商機制與金融機構成立之協商，準用前項
    之規定」，消費者債務清理條例（下稱同條例）第5項至第6
    項；(三)「債務人不能清償債務或有不能清償之虞者，得依本
    條例所定更生或清算程序，清理其債務。」（同條例第3條
    ）；(四)「債務人無擔保或無優先權之債務總額未逾新臺幣12
    00萬元者，於法院裁定開始清算程序或宣告破產前，得向法
    院聲請更生。」（同條例第42條第1項）；(五)「法院開始更
    生程序之裁定，應載明其年、月、日、時，並即時發生效力
    。前項裁定不得抗告，並應公告之。」（同條例第45條）；
    (六)法院開始更生程序後，得命司法事務官進行更生程序（同
    條例第16條第1項）。(七)「負扶養義務者有數人而其親等同
    一時，應各依其經濟能力，分擔義務。」（民法第1115條第
    3項）、「受扶養權利者有數人，而負扶養義務者之經濟能
    力，不足扶養其全體時，依左列順序定其受扶養之人：一、
    直系血親尊親屬。二、直系血親卑親屬。三、家屬。四、兄
    弟姊妹。五、家長。六、夫妻之父母。七、子婦、女婿。」
    （民法第1116條第1項）、「受扶養權利者，以不能維持生
    活而無謀生能力者為限。前項無謀生能力之限制，於直系血
    親尊親屬，不適用之。」（民法第1117條）。
貳、本件聲請意旨略以：
    聲請人無任何之財產，5年內未從事營業活動，自98年3月
    至今在川豪行工作，每月薪資約19,600元，但須扶養身心障
    礙之弟弟陳誌仁及母親朱素蘭，雖在本條例施行前，曾與板
    信銀行（即最大之無擔保債權銀行）成立協商，達成：自95
    年10月起、每期清償19,368元之協議，惟以聲請人每月收入
    扣除必要支出及扶養費後，顯不足以清償依系爭協議所訂按
    月應繳之金額，而上開毀諾，顯非可歸責聲請人之事由，致
    履行顯有重大困難。本件聲請時已累計無擔保或無優先權之
    債務總金額約178萬元，故聲請人資產總價值並不足清償債
    務總金額，且以每月之收入扣除支出後，顯有不能清償債務
    之事實，爰在未經法院裁定開始清算程序或宣告破產前，向
    本院聲請更生等語。
參、經查：
一、聲請人主張之前揭事實，業據提出：財團法人金融聯合徵信
    於98年5月11日所核發之當事人查詢個人資料（信用報告）
    回覆書、財政部臺灣省南區國稅局96年、97年度綜合所得稅
    各類所得資料清單、財產歸屬資料清單、任職川豪行之98年
    5月份之薪資明細、勞工保險卡、合作金庫銀行東臺東分行
    活期儲蓄存款存摺、臺灣銀行綜合存款存摺、中華郵政股份
    有限公司臺東豐榮郵局郵政存簿儲金簿、房屋租賃契約書、
    戶籍謄本、中央健保局繳款單、臺灣自來水股份有限公司水
    費收據、臺灣電力公司電費收據、威寶電信電信費收據、支
    出加油之統一發票；陳誌仁之中華民國身心障礙手冊、身份
    證、臺東豐榮郵局郵政存簿儲金簿影本，及聲請人財產及收
    入狀況說明書、債權人清冊 等證據資料為證｛見本院卷（
    下同）第7頁至第32頁｝，堪可認定為真實。
二、至於聲請人：
  (一)聲請本件更生提出之資料所示，除在合作金庫銀行於97年3
    月5日有存款885元、臺灣銀行於98年6月2日有存款36元、臺
    東豐榮郵局於98年3月20日有存款52元外，無任何之財產，5
    年內亦未從事營業活動（第17頁背面、第20頁至第24頁：前
    揭金融機構存摺、財政部臺灣省南區國稅局於98年5月14日
    所核發之各類所得資料清單、財產歸屬資料清單）。
  (二)於96年、97年之綜合所得額均為0元、180元（第16頁至第17
    頁：前揭年度綜合所得稅查詢資料）。自陳：聲請前2年內
    之收入合計267,208元（平均每月收入約11,134元），自98
    年3月30日迄今在川豪行工作，每月薪資約19,600元乙情，
    有前揭年度之所得資料、聲請人在川豪行98年5月份薪資明
    細、勞工保險卡影本在卷可按（第18頁至第19頁），堪可認
    定為真實。
  (三)另依據內政部主計處所公佈之98年度臺灣省每人每月最低生
    活費標準為9,829元（已包含居住費用，故不得再另列房貸
    金額）（本院卷第50頁：歷年最低生活費一覽表）。(1)至於
    陳誌仁（即聲請人之弟、73年6月出生）雖已滿20歲，惟因
    罹患中度精神障礙，而領有中華民國身心障礙手冊（第29頁
    ），無任何財產、96年度至97年度之所得額均為0元（第28
    頁、第35頁至第36頁：戶籍謄本、稅務電子閘門財產所得調
    件明細表），自屬不能維持生活而無謀生能力者，依民法第
    1116條第1項、第1117條之規定，及參照97年度綜合所得稅
    結算申報說明書所示，自屬受聲請人扶養之權利人。惟陳誌
    仁因每月受有政府補助4,000元，故聲請人每月對陳誌仁宜
    支出之扶養費自以5,829元為度（計算方式：9,829元－4,00
    0元）。(2)朱素蘭（49年2月出生，即聲請人之母）年逾49歲
    、無任何財產、97年度之所得額為0元（第28頁、第43頁：
    戶籍謄本、稅務電子閘門財產所得調件明細表），自屬不能
    維持生活者，另陳誌仁因身心障礙，依其狀況自無扶養朱素
    蘭之能力，故依民法第1117條之規定，朱素蘭自應由聲請人
    負扶養之責。(3)故以聲請人每月收入19,600元，扣除每月最
    低生活費標準之9,829元，及扶養陳誌仁、朱素蘭之費用後
    ，並無餘款（19, 600元－9,829元－5,829元－9,829元）。
  (四)在本條例施行前，雖曾依「中華民國銀行公會會員辦理消費
    金融案件無擔保債務協商機制」，並於95年10月2日與板信
    銀行（即最大之無擔保債權銀行）成立協商，達成：自95年
    10月起、分120期、週年利率為百分之5、每期清償19,368元
    ，至全部清償完畢為止之協議（下稱系爭協議，第54頁：協
    議書）。惟以聲請人在96年、97年每月之收入，扣除前揭支
    出後，顯不足以清償依系爭協議所訂按月應繳之金額甚明。
    據此，嗣聲請人未能履行系爭協議，恐乃因系爭協議，未有
    充分考量其收入與支出之情，復所約定之償還金額，似有過
    高之虞，致其客觀收入，不足以長期持續履行系爭協議應償
    還之款項，故應非屬聲請人在系爭協議後，有故意浪費或其
    他不利償還之行為。職是，系爭協議係因不可歸責於聲請人
    之事由，致其履行顯有重大困難乙情，應勘認定。
  (五)而聲請人迄今對金融機構所負無擔保或無優先權債務約為
    178萬（第10頁至第11頁、第13頁至第15頁：聲請人之債權
    人清冊、財團法人金融聯合徵信中心當事人綜合信用報告）
    。據此，聲請人之資產總價值扣除債務總金額後，顯有不能
    清償債務之虞，堪可認定。
四、綜上所述，本院考量上情；及聲請人之財產、信用、勞力、
    技術後，認聲請人顯有不能清償債務之虞，應為昭然。至聲
    請人在本條例施行前，雖依金融主管機關協調成立之中華民
    國銀行公會會員辦理消費金融案件無擔保債務協商機制，與
    金融機構成立之協商，但因不可歸責於己之事由，致履行顯
    有重大困難。復未經法院裁定開始清算程序或宣告破產（同
    條例第13條）；而無擔保或無優先權之債務總額未逾1,200
    萬元（同條例第42條）；又無同條例第6條第3項、第8條、
    第46條各款所定應駁回更生聲請之事由。則聲請人於本件更
    生之聲請，洵屬有據，應予准許，爰併依同條例第16條第1
    項規定，命司法事務官進行更生程序，並裁定如主文所示。
五、至於法院裁定開始更生程序後，對於債務人不得開始或繼續
    訴訟及強制執行程序。但有擔保或有優先權之債權，不在此
    限（同條例第48條第2項）。
六、而本件司法事務官於進行更生程序，於協助債務人提出更生
    方案時，應注意更生方案需酌留債務人生活上應變所需費用
    ，並依社會常情衡量債務人之償債能力，依此協助債務人擬
    定公允之更生方案，始符消費者債務清理條例重建債務人經
    濟生活之立法目的，附此敘明。
中      華      民      國    98    年    8    月  26  日
                        民事庭  法  官  陳兆翔
上為正本係照原本作成。
本件不得抗告。
本裁定已於98年8月26日16時公告。
中      華      民      國    98    年    8    月  26  日
                                書記官  林建成


司法院資訊處製作；財團法人民間司法改革基金會備份。
